ACORDAO-COMPLETO-2441200

ACÓRDÃO 6619/2021 ATA 12/2021 - PRIMEIRA CÂMARA

VISTOS, relatados e discutidos estes autos de 10 (dez) atos de admissões realizadas pela Empresa Brasileira de Serviços Hospitalares - Ebserh, submetidos à apreciação deste Tribunal para fins de registro, nos termos do inc. III do art. 71 da Constituição Federal de 1988, atos esses cadastrados e disponibilizados ao TCU por intermédio do Sistema e-Pessoal, na forma dos arts. 2º e 4º da Instrução Normativa TCU 78/2018,
ACORDAM os Ministros do Tribunal de Contas da União, reunidos em Sessão da 1ª Câmara, diante das razões expostas pelo Relator, em:
9.1. considerar legais, com fundamento nos arts. 71, inciso III, da Constituição Federal, 1º, inciso V, e 39, inciso I, da Lei 8.443/1992, 1º, inciso VIII, 259, inciso I, e 260, §1º, do Regimento Interno, os atos de admissão de Alessandro Soares de Lima, Lúcia Rocha Costa, Felipe Dortzbacher, Henrique Rodrigues Scherer Coelho, Karina Cavalcante da Silva, Lívia Barros de Andrade Azeredo, Débora Morgana Albuquerque de Lima Luna, Gianne Lima Da Silva e Benhur Garghetti, concedendo-lhes registro;
9.2. determinar a realização de diligência junto à Empresa Brasileira de Serviços Hospitalares - Ebserh, a fim averiguar se o Sr. Fernando Antônio Pedrosa Fidelis (CPF XXX.305.374-XX) não acumula mais de dois cargos/empregos públicos, uma vez que a consulta ao sistema Rais - ano base de 2019 - acusa a existência de acumulação tripla de cargos e empregos públicos e o exercício de dois empregos junto à iniciativa privada, totalizando jornada semanal de 124 horas, devendo ainda, caso comprovada apenas a acumulação dentro dos limites do art. 37, inciso XVI, da Constituição Federal, verificar se referida acumulação preenche o requisito da compatibilidade de horários e que não há prejuízo às atividades exercidas em cada um dos cargos licitamente acumulados;
9.3. dar ciência desta deliberação ao ente de origem e aos interessados.

Pessoal: Atos de Admissão da unidade emissora Empresa Brasileira de Serviços Hospitalares, enviados ao TCU pela unidade de controle interno CONTROLADORIA-GERAL DA UNIÃO para fins de análise e julgamento.

Primeira Câmara

Empresa Brasileira de Serviços Hospitalares - Ebserh.

3. Interessados: Alessandro Soares de Lima (XXX.109.888-XX); Benhur Garghetti (XXX.489.199-XX); Débora Morgana Albuquerque de Lima Luna (XXX.420.074-XX); Felipe Dortzbacher (XXX.690.410-XX); Fernando Antônio Pedrosa Fidelis (XXX.305.374-XX); Gianne Lima da Silva (XXX.617.204-XX); Henrique Rodrigues Scherer Coelho (XXX.345.881-XX); Karina Cavalcante da Silva (XXX.846.854-XX); Lívia Barros de Andrade Azeredo (XXX.328.956-XX); Lúcia Rocha Costa (XXX.672.631-XX).

13.1. Ministros presentes: Walton Alencar Rodrigues (Presidente), Benjamin Zymler, Vital do Rêgo e Jorge Oliveira.
13.2. Ministros-Substitutos presentes: Augusto Sherman Cavalcanti (Relator) e Weder de Oliveira.

ACORDAO-COMPLETO-2511341

Acórdão de Relação 18107/2021 - Primeira Câmara

Acórdão de Relação

AUGUSTO SHERMAN

Cuidam os autos de 10 (dez) atos de Admissões realizadas pela Empresa Brasileira de Serviços Hospitalares - Ebserh, submetidos à apreciação deste Tribunal para fins de registro, nos termos do inc. III do art. 71 da Constituição Federal de 1988, atos esses cadastrados e disponibilizados ao TCU por intermédio do Sistema e-Pessoal, na forma dos arts. 2º e 4º da Instrução Normativa TCU 78/2018.
2.	A unidade técnica, ao analisar os fundamentos legais das admissões bem como as informações prestadas pelo órgão do controle interno, lavrou a instrução constante da peça 13, adiante parcialmente transcrita, com eventuais ajustes de forma:
	"Exame das Constatações
9.	Ato: 50773/2020 - Interessado: HENRIQUE RODRIGUES SCHERER COELHO - CPF: XXX.345.881-XX
9.1.	Parecer do Controle Interno: considerar o ato Análise dispensada de acordo com o art. 14 da IN TCU 78-2018. Justificativa:  Análise dispensada de acordo com o art. 14 da IN TCU 78-2018
9.2.	Por intermédio de análises realizadas por esta Unidade Técnica no presente ato, não se constatou irregularidade que obste a chancela pela legalidade.
9.3.	Encaminhamento do ato: 
9.3.1.	Considerar LEGAL e conceder registro do ato de HENRIQUE RODRIGUES SCHERER COELHO. 
10.	Ato: 53534/2020 - Interessado: DEBORA MORGANA ALBUQUERQUE DE LIMA LUNA - CPF: XXX.420.074-XX
10.1.	Parecer do Controle Interno: considerar o ato Análise dispensada de acordo com o art. 14 da IN TCU 78-2018. Justificativa:  Análise dispensada de acordo com o art. 14 da IN TCU 78-2018
10.2.	Por intermédio de análises realizadas por esta Unidade Técnica no presente ato, não se constatou irregularidade que obste a chancela pela legalidade.
10.3.	Encaminhamento do ato: 
10.3.1.	Considerar LEGAL e conceder registro do ato de DEBORA MORGANA ALBUQUERQUE DE LIMA LUNA. 
11.	Ato: 54448/2020 - Interessado: LIVIA BARROS DE ANDRADE AZEREDO - CPF: XXX.328.956-XX
11.1.	Parecer do Controle Interno: considerar o ato Análise dispensada de acordo com o art. 14 da IN TCU 78-2018. Justificativa:  Análise dispensada de acordo com o art. 14 da IN TCU 78-2018
11.2.	Por intermédio de análises realizadas por esta Unidade Técnica no presente ato, não se constatou irregularidade que obste a chancela pela legalidade.
11.3.	Encaminhamento do ato: 
11.3.1.	Considerar LEGAL e conceder registro do ato de LIVIA BARROS DE ANDRADE AZEREDO. 
12.	Ato: 54468/2020 - Interessado: LUCIA ROCHA COSTA - CPF: XXX.672.631-XX
12.1.	Parecer do Controle Interno: considerar o ato Análise dispensada de acordo com o art. 14 da IN TCU 78-2018. Justificativa:  Análise dispensada de acordo com o art. 14 da IN TCU 78-2018
12.2.	Por intermédio de análises realizadas por esta Unidade Técnica no presente ato, não se constatou irregularidade que obste a chancela pela legalidade.
12.3.	Encaminhamento do ato: 
12.3.1.	Considerar LEGAL e conceder registro do ato de LUCIA ROCHA COSTA. 
13.	Ato: 54846/2020 - Interessado: GIANNE LIMA DA SILVA - CPF: XXX.617.204-XX
13.1.	Parecer do Controle Interno: considerar o ato Análise dispensada de acordo com o art. 14 da IN TCU 78-2018. Justificativa:  Análise dispensada de acordo com o art. 14 da IN TCU 78-2018
13.2.	Por intermédio de análises realizadas por esta Unidade Técnica no presente ato, não se constatou irregularidade que obste a chancela pela legalidade.
13.3.	Encaminhamento do ato: 
13.3.1.	Considerar LEGAL e conceder registro do ato de GIANNE LIMA DA SILVA. 
14.	Ato: 54848/2020 - Interessado: KARINA CAVALCANTE DA SILVA - CPF: XXX.846.854-XX
14.1.	Parecer do Controle Interno: considerar o ato Análise dispensada de acordo com o art. 14 da IN TCU 78-2018. Justificativa:  Análise dispensada de acordo com o art. 14 da IN TCU 78-2018
14.2.	Por intermédio de análises realizadas por esta Unidade Técnica no presente ato, não se constatou irregularidade que obste a chancela pela legalidade.
14.3.	Encaminhamento do ato: 
14.3.1.	Considerar LEGAL e conceder registro do ato de KARINA CAVALCANTE DA SILVA. 
15.	Ato: 55034/2020 - Interessado: FERNANDO ANTONIO PEDROSA FIDELIS - CPF: XXX.305.374-XX
15.1.	Parecer do Controle Interno: considerar o ato Análise dispensada de acordo com o art. 14 da IN TCU 78-2018. Justificativa:  Análise dispensada de acordo com o art. 14 da IN TCU 78-2018
15.2.	Por intermédio de análises realizadas por esta Unidade Técnica no presente ato, não se constatou irregularidade que obste a chancela pela legalidade.
15.3.	Encaminhamento do ato: 
15.3.1.	Considerar LEGAL e conceder registro do ato de FERNANDO ANTONIO PEDROSA FIDELIS. 
16.	Ato: 57209/2020 - Interessado: BENHUR GARGHETTI - CPF: XXX.489.199-XX
16.1.	Parecer do Controle Interno: considerar o ato Análise dispensada de acordo com o art. 14 da IN TCU 78-2018. Justificativa:  Análise dispensada de acordo com o art. 14 da IN TCU 78-2018
16.2.	Por intermédio de análises realizadas por esta Unidade Técnica no presente ato, não se constatou irregularidade que obste a chancela pela legalidade.
16.3.	Encaminhamento do ato: 
16.3.1.	Considerar LEGAL e conceder registro do ato de BENHUR GARGHETTI. 
17.	Ato: 57233/2020 - Interessado: FELIPE DORTZBACHER - CPF: XXX.690.410-XX
17.1.	Parecer do Controle Interno: considerar o ato Análise dispensada de acordo com o art. 14 da IN TCU 78-2018. Justificativa:  Análise dispensada de acordo com o art. 14 da IN TCU 78-2018
17.2.	Por intermédio de análises realizadas por esta Unidade Técnica no presente ato, não se constatou irregularidade que obste a chancela pela legalidade.
17.3.	Encaminhamento do ato: 
17.3.1.	Considerar LEGAL e conceder registro do ato de FELIPE DORTZBACHER. 
18.	Ato: 58984/2020 - Interessado: ALESSANDRO SOARES DE LIMA - CPF: XXX.109.888-XX
18.1.	Parecer do Controle Interno: considerar o ato Análise dispensada de acordo com o art. 14 da IN TCU 78-2018. Justificativa:  Análise dispensada de acordo com o art. 14 da IN TCU 78-2018
18.2.	Por intermédio de análises realizadas por esta Unidade Técnica no presente ato, não se constatou irregularidade que obste a chancela pela legalidade.
18.3.	Encaminhamento do ato: 
18.3.1.	Considerar LEGAL e conceder registro do ato de ALESSANDRO SOARES DE LIMA. 
CONCLUSÃO
19.	A abrangência e a profundidade das verificações levadas a efeito fundamentam convicção de que os atos 58984/2020, 54468/2020, 57233/2020, 50773/2020, 54848/2020, 54448/2020, 53534/2020, 54846/2020, 57209/2020 e 55034/2020 podem ser apreciados pela legalidade, em razão de não terem sido encontradas irregularidades nos atos, de acordo com o item Exame das Constatações desta instrução.
PROPOSTA DE ENCAMINHAMENTO
20.	Ante o exposto, com fundamento no art. 71, inciso III, da Constituição Federal, no art. 1º, inciso V, e art. 39, incisos I e II, da Lei 8.443/1992, no art. 260 do Regimento Interno do Tribunal de Contas da União, propõe-se: 
20.1.	Considerar  LEGAIS e conceder o registro dos atos de ALESSANDRO SOARES DE LIMA, LUCIA ROCHA COSTA, FELIPE DORTZBACHER, HENRIQUE RODRIGUES SCHERER COELHO, KARINA CAVALCANTE DA SILVA, LIVIA BARROS DE ANDRADE AZEREDO, DEBORA MORGANA ALBUQUERQUE DE LIMA LUNA, GIANNE LIMA DA SILVA, BENHUR GARGHETTI e FERNANDO ANTONIO PEDROSA FIDELIS".
3.	Em seu pronunciamento regimental (peça 15) , o Ministério Público junto a esta Casa, neste ato representado pelo Procurador Júlio Marcelo de Oliveira, manifestou-se nos seguintes termos:
"Trata-se de processo consolidado com 10 atos de admissão de empregados da Empresa Brasileira de Serviços Hospitalares, com pareceres pela legalidade por parte da Secretaria de Fiscalização de Pessoal.
Fernando Antonio Pedrosa Fidelis foi admitido no emprego público de Médico, pelo regime da CLT, com jornada semanal de 24 horas, a partir de 15/6/2020 (peça 8) .
De acordo com as informações da RAIS, ano de referência 2019, verifica-se que ele já possuía outros vínculos de trabalho, todos sem data de desligamento.
	Razão Social do Estabelecimento
	Ocupação
	Admissão
	Hora/
Semana

	Município de Arapiraca (RPPS) 
	Médico Psiquiatra
	24/02/2014
	20

	Fejal Fund. Educ. Jayme de Altavila (CLT) 
	Professor de Ensino Superior
	01/07/2016
	40

	Prefeitura Municipal de Anadia (RPPS) 
	Médico Psiquiatra
	15/05/2000
	20

	Serv. Soc. Constr. Civil Est. SP - Seconci (CLT) 
	Médico Psiquiatra
	11/11/2019
	20

		Total
	100

No caso vertente, há acumulação tripla de cargos e empregos públicos e o exercício de dois empregos junto à iniciativa privada, totalizando jornada semanal de 124 horas.
Nos termos dos incisos XVI, alínea 'c', e XVII do art. 37 da Constituição Federal/1988 é admitida, desde que haja compatibilidade de horários, a acumulação de apenas dois cargos ou empregos públicos:
XVI - é vedada a acumulação remunerada de cargos públicos, exceto, quando houver compatibilidade de horários, observado em qualquer caso o disposto no inciso XI: (Redação dada pela Emenda Constitucional nº 19, de 1998) 
a) a de dois cargos de professor; (Redação dada pela Emenda Constitucional nº 19, de 1998) 
b) a de um cargo de professor com outro técnico ou científico; (Redação dada pela Emenda Constitucional nº 19, de 1998) 
c) a de dois cargos ou empregos privativos de profissionais de saúde, com profissões regulamentadas; (Redação dada pela Emenda Constitucional nº 34, de 2001) 
XVII - a proibição de acumular estende-se a empregos e funções e abrange autarquias, fundações, empresas públicas, sociedades de economia mista, suas subsidiárias, e sociedades controladas, direta ou indiretamente, pelo poder público; (Redação dada pela Emenda Constitucional nº 19, de 1998) 
A questão da acumulação de cargos e empregos públicos foi enfrentada pelo Supremo Tribunal Federal em diversas oportunidades, sendo pacífica a sua jurisprudência quanto à impossibilidade de acumulação tríplice de vencimentos ou proventos. Tanto que, nos autos do Recurso Extraordinário com Agravo, ARE 848.993, com repercussão geral reconhecida, o STF deu provimento ao recurso interposto pelo Estado de Minas Gerais para reformar o acórdão do Tribunal de Justiça/MG e vedar a tripla acumulação.
Nessa linha de entendimento, a decisão proferida pela Segunda Turma do STF, no âmbito do RE 381.204/RS, apreciado em 11.10.2005, cujo sumário dispõe:
CONSTITUCIONAL. ADMINISTRATIVO. SERVIDOR PÚBLICO. PROFESSOR. TRIPLA ACUMULAÇÃO DE CARGOS. INVIABILIDADE. TRANSCURSO DE GRANDE PERÍODO DE TEMPO. IRRELEVÂNCIA. DIREITO ADQUIRIDO. INEXISTÊNCIA.
1. Esta Corte já afirmou ser inviável a tripla acumulação de cargos públicos. Precedentes: RE 141.376 e AI 419.426-AgR.
2. Sob a égide da Constituição anterior, o Plenário desta Corte, ao julgar o RE 101.126, assentou que 'as fundações instituídas pelo Poder Público, que assumem a gestão de serviço estatal e se submetem a regime administrativo previsto, nos Estados-membros, por leis estaduais são fundações de direito público, e, portanto, pessoas jurídicas de direito público'. Por isso, aplica-se a elas a proibição de acumulação indevida de cargos.
3. Esta Corte rejeita a chamada 'teoria do fato consumado'. Precedente: RE 120.893-AgR.
4. Incidência da primeira parte da Súmula STF nº 473: 'a administração pode anular seus próprios atos, quando eivados de vícios que os tornam ilegais, porque deles não se originam direitos'.
5. O direito adquirido e o decurso de longo tempo não podem ser opostos quanto se tratar de manifesta contrariedade à Constituição. 6. Recurso extraordinário conhecido e provido.
Decisão
A Turma, por votação unânime, conheceu do recurso extraordinário e lhe deu parcial provimento, nos termos do voto da Relatora. Ausentes, justificadamente, neste julgamento, os Senhores Ministros Carlos Velloso e Joaquim Barbosa. 2ª. Turma, 11.10.2005.
A vedação em questão alcança os empregos públicos, conforme se extrai do RE 376.601/RS, de relatoria do Ministro Joaquim Barbosa:
O Tribunal a quo, analisando as provas dos autos, concluiu que o Grupo Hospitalar Conceição S/A detém a natureza jurídica de sociedade de economia mista e que ' (...) o impetrante, como empregado do Hospital Nossa Senhora da Conceição S/A, passou a ser remunerado pelo Poder Público, incidindo na cumulação vedada, em violação à regra constitucional.' (fls. 136) . Ora, resta claro que uma eventual modificação desse entendimento implica, necessariamente, o reexame dos fatos e provas que fundamentaram as conclusões do acórdão recorrido. Isso inviabiliza o processamento do recurso, ante a vedação contida no enunciado da Súmula 279 desta Corte.
Ademais, a jurisprudência desta Corte é firme no sentido da vedação da tripla acumulação de cargos públicos (RE 381.204, rel. min. Ellen Gracie, DJ 11.11.2005) .
No que diz respeito aos vínculos com a iniciativa privada, esta Corte de Contas firmou entendimento no sentido de que tais empregos não configuram impedimento para investidura em cargo público, contudo, indícios de incompatibilidade de horários devem ser apurados pela unidade jurisdicionada, nos termos do Acórdão 6020/2015-TCU-Segunda Câmara, assim sumarizado:
ADMISSÃO. CONTRATAÇÃO DE PROFESSOR. SERVIDOR QUE MANTÉM VÍNCULOS EMPREGATÍCIOS COM ENTIDADES DO SETOR PRIVADO. LEGALIDADE E REGISTRO DOS ATOS. DETERMINAÇÕES.
1. A manutenção de vínculos empregatícios junto a entidades do setor privado não configura impedimento para investidura em cargo público.
2. O exame da legalidade de ato de admissão não comporta verificação da compatibilidade da jornada de trabalho exigida no cargo público com a de emprego mantido no setor privado.
3. O cumprimento da jornada de trabalho exigida pelo serviço público é passível de apuração no decorrer das atividades laborais desenvolvidas pelo servidor.
4. A constatação do descumprimento de jornada de trabalho no serviço público sujeita o servidor às penalidades estabelecidas na Lei 8.112/1990.
5. Em processos que tratem de atos de admissão de pessoal, a existência de indícios de incompatibilidade de jornada de trabalho entre o emprego público e o emprego privado deve conduzir à expedição de determinação ao órgão jurisdicionado para que proceda à apuração devida e aplique as eventuais sanções cabíveis, nos termos da Lei 8.112/1990.
O ato foi encaminhado pelo controle interno em 29/8/2020, de modo que pode ser apreciado por este Tribunal, pois não houve o decurso do prazo de cinco anos fixado pelo Supremo Tribunal Federal, no âmbito do RE 636.553, para a apreciação de atos da espécie, por parte do Tribunal de Contas da União.
Com essas considerações, o Ministério Público de Contas manifesta-se pela ilegalidade da admissão de Fernando Antonio Pedrosa Fidelis (peça 8) e sugere:
a) determinar ao órgão de origem que adote as medidas administrativas necessárias ao exercício da opção, por parte do interessado, em relação ao cargo/emprego público que considerar mais vantajoso, admitida a acumulação de, no máximo, dois deles, observando-se, em qualquer caso, a compatibilidade de horários entre todos os vínculos públicos ou privados remanescentes;
b) esclarecer à unidade jurisdicionada que emita novo ato em favor do interessado, em caso de opção pelo emprego ora tido por ilegal;
c) determinar à Secretaria de Fiscalização de Pessoal que monitore o cumprimento destas determinações.
Quanto aos demais atos em exame, aquiesce à proposta oferecida nos autos pela unidade técnica."
É o Relatório.

não há.

Procurador Júlio Marcelo de Oliveira.

ATOS DE ADMISSÃO. INDICATIVO, EM RELAÇÃO A UM DOS ATOS, DA ACUMULAÇÃO DE MAIS DE DOIS CARGOS/EMPREGOS PÚBLICOS. DILIGÊNCIA. LEGALIDADE E REGISTRO DOS DEMAIS ATOS.

ATOS DE ADMISSÃO (ADS)

Secretaria de Fiscalização de Integridade de Atos e Pagamentos de Pessoal e de Benefícios Sociais (Sefip).

Cuidam os autos de dez atos de Admissões realizadas pela Empresa Brasileira de Serviços Hospitalares - Ebserh, submetidos à apreciação deste Tribunal para fins de registro, nos termos do inc. III do art. 71 da Constituição Federal de 1988, atos esses cadastrados e disponibilizados ao TCU por intermédio do Sistema e-Pessoal, na forma dos arts. 2º e 4º da Instrução Normativa TCU 78/2018.
2.	A Secretaria de Fiscalização de Pessoal - Sefip opinou pela legalidade dos atos ora em exame.
3.	O Ministério Público junto ao TCU, representado pelo Procurador Júlio Marcelo de Oliveira, em divergência parcial, propôs a ilegalidade da admissão de Fernando Antônio Pedrosa Fidelis, considerando que, de acordo com as informações da RAIS, ano de referência 2019, o interessado possuía outros vínculos de trabalho sem data de desligamento.
4.	Estaria configurada, portanto, a acumulação tripla de cargos e empregos públicos e o exercício de dois empregos junto à iniciativa privada, totalizando jornada semanal de 124 horas.
5.	De fato, as informações apresentadas pelo Procurador indicam que o Sr. Fernando Antônio Pedrosa Fidelis contaria, além do vínculo com a Ebserh, ora examinado, com outros dois vínculos relacionados com cargos/empregos públicos (com o Município de Arapiraca e a Prefeitura Municipal de Anadia) , além de dois empregos junto à iniciativa privada (com a Fund. Educ. Jayme de Altavila e Serv. Soc. Constr. Civil Est. SP) , podendo estar configurada, portanto, ofensa ao limite estabelecido no art. 37, inciso XVI, da Constituição Federal. 
6.	Pode ser, contudo, que a situação não mais se verifique. Não há elementos suficientes para confirmação, tendo em vista a anualidade das informações do sistema Rais e o fato de este Tribunal não contar com acessos a sistemas dos municípios envolvidos, para que se pudesse verificar a persistência dos referidos vínculos.
7.	Registro, ainda, que a admissão em exame trata de contratação por prazo determinado, segundo consta do ato (peça 8) .
8.	Nesse sentido, em conformidade com o encaminhamento adotado em situação similar no âmbito do Acórdão 4066/2021-TCU-Primeira Câmara, de minha relatoria, necessária a realização de diligência junto à Ebserh, devendo a medida saneadora, além de averiguar a eventual ocorrência de acumulação de mais de dois cargos/empregos públicos, verificar, caso afastada tal irregularidade, se estariam atendidos os demais requisitos do art. 37, inciso XVI, da CF/88 quanto à compatibilidade de horários e à ausência de prejuízo às atividades exercidas em cada um dos cargos licitamente acumulados.
9.	Em relação aos demais atos, aquiesço ao entendimento da unidade técnica, que teve o aval do Ministério Público, pela legalidade.
	Em assim sendo, proponho que o Tribunal adote o acórdão que ora submeto à deliberação deste Colegiado.
TCU, Sala das Sessões Ministro Luciano Brandão Alves de Souza, em 20 de abril de 2021.
AUGUSTO SHERMAN CAVALCANTI 
Relator